最　高　行　政　法　院　判　決　　　　　　　　　九十一年度判字第一二○七號
　　再 審原 告　甲○○
　　再 審被 告　財政部臺灣省北區國稅局
　　代　表　人　林吉昌
右當事人間因綜合所得稅事件，再審原告對於中華民國八十八年四月三十日本院八十
八年度判字第一七○七號判決，提起再審之訴。本院判決如左：
　　主  文
再審之訴駁回。
再審訴訟費用由再審原告負擔。
    事  實
緣再審原告民國七十九年度綜合所得稅結算申報，再審被告以其漏報配偶林材取自
國防部中山科學研究院（下稱中科院）之薪資所得計新臺幣（下同）二○三、四九八
元，乃核定補徵稅額一二、二一○元。再審原告不服，循序提起行政訴訟，經本院八
十八年度判字第一七○七號判決（下稱原判決）駁回。遂以原判決有舊行政訴訟法第
二十八條第一款、第七款、第十款即行政訴訟法第二百七十三條第一項第一款、第九
款、第十一款、第十三款、第十四款之再審事由，提起再審之訴，茲摘兩造訴辯意
旨如次：
再審原告起訴意旨及補充理由略謂︰一、稅捐稽徵法第一條之一明定：「財政部依本
法或稅法所發布之解釋函令，對於據已申請之案件發生效力。但有利於納稅義務人者
，對於尚未核課確定之案件適用之。」是以財政部稅制委員會於七十九、八十三、八
十七年度所出版各年度所得稅法令彙編及八十六年稅捐稽徵法令彙編中，其首揭財政
部七十九年十月十八日台財稅第七九○七一四三三四號函、八十三年八月三十一日台
財稅第八三一六○七六六一號函、八十七年九月二十一日台財稅第八七一九六五三六
六號函、八十六年七月十一日第八六一○七○○六九號函各函示皆再三對全國人民揭
示：「本部及各權責機關在民國某年某月某日前發布所得稅釋示函令，凡未編入該各
年度版之所得稅法令彙編中，自民國七十九年十一月五日、八十三年十月一日、八十
六年八月一日、八十七年十月一日起，非經本部重行核定，一律不再援引適用」；經
再審原告詳查各該年度版之所得稅法令彙編，皆未列入財政部六十八台財稅三八五○
一號函、行政院八十四年台八十四財三七○○七號函，依上開各函示之意旨，應為無
效之函示，必經各權責機關重新核定後，始重新生效，就稅捐稽徵法第一條之一之立
法旨意，對據以申請案件發生效力，且為對納稅義務人有利者，應適用之，故財政部
（六八）台財稅三八五○一號函及行政院八十四年台八十四財三七○○七號函對中科
院非軍職人員無拘束力，政府機關施政最忌反覆無常，憲法層次的「禁反言」原則，
具有拘束立法、司法、行政三者之效力，合先敘明。二、所得稅法第四條第八款於民
國五十二年修訂公佈施行，稅捐稽徵機關理應於民國五十五年中科院創立時，據以主
張中科院非軍職人員所領「品位加給或技術加給」為應稅所得，方無瀆職行政疏失之
責任發生。卻遲至民國六十八年方在檢舉人檢舉下，才匆匆以（六八）台財稅三八五
○一函徵免原則，以「如係、如屬」等關鍵詞授權中科院自行認定「品位加給、技術
加給」為合於所得稅法第四條第八款之免納所得稅之研究補助費，且行政院、國防部
、中山科學研究院基於國防武器自主研發政策需要，並未示知員工知悉財政部八十五
年十二月五日發文台財稅第八五一九二八○九一號函第三節引國防部八十五年十月九
日珍琥字第二五二六號函文。且財政部雖發文給國防部後，歷經十四載，卻無進一步
具體作為，實在難以令人相信，唯一合理的解釋，就是配合歷任行政院長的國防武器
自主研發的政策，所增進公共利益實遠大於「品位加給或技術加給」稅課利益而不作
為，是以中科院非軍職人員之「品位加給及技術加給」的免稅權利是執行國家基本國
策所獲得的人民之其他自由與權利，合於憲法第二十二條及第二十三條，且與促進產
業升級條例同為合於租稅優惠獎勵原則之定義：「租稅優惠者在於具有相同負擔能力
，為誘導其某一特定行為，以違反量能原則創造租稅特權取得租稅利益，是以租稅優
惠之憲法審查標準在於目的所獎勵誘導之行為與手段租稅特權間是否符合比例原則，
基於此原則（憲法第二十三條）及憲法第一百六十六條、第一百六十七條及憲法增修
條文第十條基本科學研究發展國策，即以誘導激發中科院非軍職人員自主防衛武器的
原創力，以最高行政裁量權核于「品位加給或技術加給」為免稅待遇，何況就所得稅
法第四條第八款前段、稅捐稽徵法第一條之一及第四十八條之三的立法本意，及所得
稅法令彙編、稅捐稽徵法令彙編首揭各函示之意旨下，中科院員工及一般人民皆已相
信其為「品位加給及技術津貼」實質免稅的既存法秩序之存在，實已擁有「信賴保護
原則」之適用；鈞院對中科院數百份判決理由書中，皆指明「信賴保護原則」，係指
人民信賴政府機關之決定，就其生活關係已有適當之安排，應給予保護或給予合理補
償而言。三、監察院在（八五）院台財字第二四五七號函中，亦調查指出桃園縣稅捐
稽徵處大溪分處於八十年四月八日回復檢舉納稅義務人，亦認為「研究加給、技術加
給」係政府為獎勵科技人員研究工作之補助費，而北區國稅局於八十二年四月十五日
北區國稅三第八二○○七三○號函認「品位加給及技術津貼可否適用所得稅法第四條
第八款，亦有疑義．．．應採不溯及既往原則，．．．」所以本案未納稅非可歸責於
納稅義務人。又監察院分別於八十七年十一月二十日以（八七）院台財字第八七二二
○○五八○號、及十二月二十二日（八七）院台財字第八七二二○○六五八號函亦表
明對中科院非軍職員工之處置顯非公平，而係中科院及稅捐機關之行政疏失所致，就
桃園縣稅捐稽徵處大溪分處於八十年四月八日之函覆檢舉當事人之函，中科院非軍職
員工主觀上並無違章漏稅之故意，應享有「信賴保護原則」。四、李前總統於八十五
年五月八日在中常會指責：「中科院之補稅問題，五年前就已發生，有交代了很多次
，但相關單位都沒果斷解決問題，到底是誰的錯，要徹底去了解，如果是政府的錯，
政府應該負責加以解決，錢應該由政府支出。」（八十五年五月九日聯合報刊載）又
於八十四年十月十二日在國軍軍事會議中裁示：「中科院非軍職員工所領之品位加給
及技術津貼所得稅追繳案，財稅單位對於法律之引用不宜因時而異，以溯及既往方式
追課亦有不妥，本案涉及人數眾多，波及層面甚廣，其可能衍生相關之社會問題應予
重視，希行政院相關單位重視，儘速妥善處理，以免影響政府威信及當事人權益。」
（行政院秘書長台三七○○七號函）。五、八十七年十月十二日工商時報第四版刊出
記者就中科院非軍職員工所得稅行政訴訟事件，訪問最高行政法院鍾曜唐院長，鍾院
長建議應由財政、國防兩部協商解決，由此可知本案所得稅追補案，錯不在員工。六
、本案中科院於八十五年二月十二日補寄之扣繳憑單係偽造文件。按中科院於八十三
年以前所開具之扣繳憑單上所添載之扣繳義務人為院長劉曙晞上將，但中科院於八十
五年二月十二日補寄已退休或現職員工有關「品位加給或技術津貼」之扣繳憑單上所
添記之扣繳義務人竟是已離職他調多時之前主計處長周和漢與陳榮讚兩人，經查證兩
人皆言中科院其時之主計處長吳俊勢少將皆未徵詢兩人之同意，即擅自用其二人之名
義補發此一有違法理之扣繳憑單，而具有調查偵搜權之稅捐機關，竟以此不合法補發
之扣繳憑單為補稅依據，實有違具有調查偵搜權之機關，不得以非法手段所獲得之證
據，為課人民以納稅義務之憑證的證據法則限制。試問如無扣繳憑單客觀平實記載所
得應稅金額，則稅捐稽徵機關與納稅義務人之糾紛將永無寧日。而認為不以扣繳憑單
之有無作為課稅之唯一依據，亦有待商榷。七、本案經認定「品位加給或技術津貼」
為中科院非軍職員工之薪資所得，必定要補徵所得稅，則中科院非軍職員工自五十五
年成立至八十四年十二月底止，退休離職員工不少，即可向國防部暨中科院請求補發
全額退休金差額，將使國庫損失甚鉅，且對於去逝之員工其欠稅如何處理，退休金之
差額是否其家屬亦可要求追補，故本案應以憲法第十五條、第二十二條、第二十三條
、及所得稅法第四條第八款前段、稅捐稽徵法第一條之一、第四十八條之三、所得稅
法令彙編首揭三函、稅捐稽徵法令彙編首揭函示、桃園縣稅捐稽徵處大溪分處八十年
四月八日函復檢舉人之函暨長達二十八年之久實質免稅所成之既存法律秩序，以及「
信賴保護原則」「比例原則」等憲法層次相一致之倫理價觀之原則來審慎判決，以維
再審原告權益。八、稅捐稽徵法第一條規定，稅捐稽徵，依本法之規定，本法未規定
者，依其他有關法律之規定。同法第三十八條亦規定不服稅捐稽徵機關復查決定，得
依法提起訴願，是訴願法為稅捐稽徵法有關之法律。依訴願法第二條規定，作為或不
作為皆屬單方行政行為，財政部及再審被告均不能改變已構成核可免稅處分之既存事
實，此係立法者，為保障人民應受憲法保障之財產權或依法節稅權等權利或利益，免
因行政主管機關諉過於民之不當行政行為而受損。況本件應適用「信賴保護原則」，
已由本院員工依法向監察院聲請獲得，茲摘錄桃園縣稅捐稽徵處大溪分處八十年四月
八日駁回檢舉訴願人之釋示：「主旨：台端建議改進本轄中山科學院給付薪資等給與
核課綜合所得稅未盡合理乙節，復如說明二，請查照。說明：二、查國防部中山科學
研究院稱其員工薪資分成本俸及研究加給兩部份，本俸依法課稅；至於研究加給係政
府為獎勵科技人員科技研究工作之補助費，此研究補助費台端建議應改成單一薪俸核
課綜合所得稅，以健全所得稅，此案俟所得稅修正時，將一併建議上級單位參採．．
．」上述釋示，足證當時負責中科院國稅稽徵業務之桃園縣稅捐稽徵處大溪分處，再
度明確認定中科院非軍職員工所領之研究補助費為合於所得稅法第四條第八款前段免
稅規定之免稅所得，而駁回檢舉訴願人之檢舉訴願。蓋桃園縣稅捐稽徵處並未就其檢
舉而對中科院本身或非軍職員工納稅義務人，依稅捐稽徵法第三十條、第三十一條及
所得稅法第七十九條、第八十條、第八十一條、第八十三條、第九十五條所賦於之法
定職權為調查核定，開立核定稅額通知書、繳款書與非軍職員工，命其為補繳之行政
行為，此可由監察院八十五年三月十五日所發佈之糾正案第參項甲事實第四段所記述
：「．．．八十一年九月又有納稅義務人檢舉略以：政府財政負擔沉重，中科院給付
非軍職人員所得有低報，造成課稅不公，請研究改進，以增裕稅收．．．」之實情而
得證。斯時財政部及核課主管機關以其法定職權，自五十五年至八十二年長達二十七
年之久，所以對中科院非軍職員工所領「品位加給、技術津貼」部份未以核定稅額通
知書為應稅之補徵作為，實是認定系爭所得，為合於所得稅法第四條第八款前段之免
稅所得。依訴願法第二條規定，已構成核定免稅之既存法秩序，而再審被告故意隱瞞
此一事實，使鈞院誤判。九、訴願法第二條─稅捐主管機關及財政部應作為而不作為
，視同核可免稅處分已確立：復就財政賦稅署八十八年一月十八日台稅一發第八八一
八九五八二一號書函可知財政部至遲於六十八年已知悉發現中科院非軍職人員領有『
品位加給』及『技術津貼』之事實，當時雖擬具處理辦法報請行政院函准備查在案，
並於六十八年十一月三十日匆匆以（六八）台財稅第三八五○一號函徵免原則，以「
如係、如屬」等關鍵詞授權中科院自行認定「品位加給、技術津貼」為合於所得稅法
第四條第八款免納所得稅之研究補助費，且財政部發文給國防部後，復為配合兩位蔣
故總統、歷任行政院長之國防武器自主研發政策，更進一步在財政部所出版各年度版
所得稅法彙編、稅捐稽徵法令彙編中刻意隱去財政部（六八）台財稅第三八五○一號
之積極作為，使全國人民、法學界、律師界、稅捐稽徵機關中、低階官員皆不知有台
財稅第三八五○一號函存在。在六十九年至八十三年以前亦從未對「品位加給、技術
津貼」開立核定稅額通知書或繳稅扣繳憑單，更使人民信賴中科院非軍職員工所領之
「品位加給、技術津貼」為符合所得稅法第四條第八款前段免稅要件，為免稅所得。
中科院對外招考員工時，更前仆後繼地投入，竭盡心智為獲得國防實質嚇阻戰略能力
而努力研發。檢舉訴願人依所得稅法第一百零三條告發中科院非軍職員工領有品位加
給、技術津貼之事實，屬已發現知悉課稅資料，當時財政部如堅持「品位加給、技術
津貼」為所得稅法第八條第四款但書部份所稱核屬勞務所得，非免稅所得，即應命各
地稅捐稽徵機關於六十九年度所得稅結算申報時，發現中科院非軍職員工，仍未申報
研究補助費之所得後，依稅捐稽徵法第三十條、第三十一條、所得稅法第七十九條、
第八十三條、第九十五條等有關法條為調查核定之行為，並開立「核定稅額通知書」
與中科院非軍職員工，為法定期間應為之作為，卻在長達十餘年中不處分中科院非軍
職員工所領「品位加給、技術津貼」之不作為事實，一方面已駁回檢舉訴願人檢舉訴
願，影響檢舉訴願人領取檢舉獎金之權利，另一方面復損害中科院非軍職員工依法節
稅權（如依法多報撫養人數等等）、工作選擇權（選擇是否進入中科院服務）、生涯
規劃處置財產權，已符合訴願法第二條第二項要件，視同核可中科院非軍職員工所領
「品位加給、技術津貼」為免稅之研究補助費，殆無疑義。若非在行政院院會議中財
政部、國防部已達成國防自主研發政策，應予免稅之認定，而無須調查核定，否則以
稅法授予稽徵機關查核之森嚴，那有任何機關首長、企業主或納稅義務人能身免？故
不論係刻意隱去台財稅第三八五○一號函之積極作為或如後述應作為而不作為之論述
下，中科院非軍職員工所領之「品位加給、技術加給」，非屬另行發現課稅之資料，
應有「信賴保護原則」之適用。地方機關桃園稅捐處大溪分處基於職權（依訴願法第
二條前段是謂有權解釋之機關）於八十年四月八日駁回檢舉訴願人之檢舉訴願函中，
再度確認中科院非軍職員工所領之品位加給、技術津貼為合於所得稅法第四條第八款
為免稅所得，而財政部及再審被告於八十三年一月二十二日始以北區國稅大溪審字第
00000000號函明確表示變更已往已核可免稅之處分。十、再查，信賴保護原
則為戰後在西德發展成功之原則，最先適用於授益性質行政處分之撤銷，其後此項原
則經該國憲法法院之不斷引用，逐漸成為憲法層次之法則，不僅拘束行政部門，對立
法及司法部分亦有拘束力。學說學理及裁判實務均支持信賴保護原則之適用，如吳庚
之「行政法之理論與實用」、城仲模之「行政法裁判百選」及鈞院五十四年度判字第
二五五號判決。再審被告八十三年一月二十二日北區大溪審第00000000函行
政命令溯及既往，即違反「信賴保護原則」。復據八十八年二月三日新公佈之行政程
序法第一百十八條已將上述信賴保護原則具體化規範。十一、工商時報於八十七年十
月十二日刊出記者張國仁以「為國家奉獻心力，卻被指為漏稅之徒」之新聞分析，可
證人民充分信賴中科院非軍職人員所領「品位加給、技術津貼」為免稅之研究補助。
行政法院院長鍾曜唐亦認為系爭所得，應由國防部與財政部出面協商解決。十二、系
爭案件第一次獨立行政處分於六十八年，依財政部賦稅署八十八年一月十八日台稅一
發第八八一八九五八二一號書函所載，可證明本件係由人民依所得稅法第一百零三條
條檢舉，但財政部為配合獲得國防實質嚇阻戰略能力，而有台財稅第三八五○一號函
授權中科院自行認定之作為，並未於法定期間內滿足檢舉訴願人領取檢舉獎金之權利
，復又損及中科院非軍職員工依法節稅權、工作選擇權、生涯規劃財產處置權，已符
合訴願法第二條、新的行政訴訟法第二百零一條行政處分要件，已構成核可免稅行政
處分十餘年。而第二次獨立行政處分於八十年四月八日，負責中科院國稅稽徵業務之
地方機關桃園稅捐稽徵處大溪分處於八十年一月二十六日約談中科院，經中科院派員
向承辦人羅肇松先生解釋未扣稅引用法條後，羅先生表示理解，並願意摘錄要點向財
政部賦稅署回報，更於同年四月八日以載明：「研究加給係政府獎勵科技人員科技研
究之工作補助費」之釋示公函，再度駁回檢舉訴願人之檢舉訴願，並以其法定職權不
開立核定稅額通知書補徵中科院所核發之研究補助（即品位加給或技術津貼），此一
具有公法上效果之單方行政行為再度確認系爭研究補助是屬所得稅法第四條第八款前
段為獎勵研究而有免稅之適用，由此可見長久以來該管核課稅捐機關之所以不作為，
也是因此見解而為之一確認之「不作為行政處分」。復就監察院（八五）院台財字第
二四五七號、第二七六七號函函復納稅義務人行政院之調查報告第四段：「．．．是
本案未依法納稅，非可歸責納稅義務人，而係中科院及稅捐稽徵機關之行政疏失。」
而財政部八十五年十二月五日台財稅第八五一九二八○九一號函中說明第三段：「．
．．參照大法官會議釋字第二七五號解釋，非可歸責於納稅義務人．．．」亦明確證
明桃園稅捐稽徵處大溪分處八十年四月八日回覆檢舉人函之單方行政行為，非出自受
益人（即再審原告）以詐欺、脅迫、或賄賂方法，或提供不正確資料或不完全陳述而
得，再者受益人為善良以科技報國之國民，信賴國防部及中科院之法律主張，理屬自
然，故亦無明知行政處分違法或因重大過失而不知者之情事可言。如參照鈞院就「信
賴保護原則」所為意旨，則既存之法秩序與政府機關之決定，已因有權解釋機關所為
之行政處分而確立，致再審原告等中科院非軍職員工相信此一既存之法秩序，信賴此
一政府機關之決定，而安排其生活或處置其財產，則核課機關及其上級督導機關事後
因主管人事之更替而認知有所不同，而改為核課之應納所得，也不能因嗣後法規、命
令之制定或修正，使再審原告遭受不能預見之損害，以保護人民即再審原告之既得權
益。而在此原則之適用下可知，縱然法令有所謂追溯規定，但因已明確禁止新制定或
修正法規、命令有溯及既往之效力，使人民更為不利，舉重所以明輕，善良第三者即
再審原告受益人既無行政程序法第一百十九條所訂「信賴不值得保護」之情事，則同
法第一百十八條「違法行政處分經撤銷後，溯及既往失其效力．．．」之拘束自應生
效。第三次獨立之行政處分即再審被告所屬大溪稽徵所八十三年一月二十二日北區國
稅大溪審第00000000號函件通知、八十四年八月十四日台財稅第八四一六四
一四一八號函釋暨行政院秘書長八十四年十月十七日台八十四財三七○○七號函釋，
撤銷八十年四月八日桃園縣稅捐稽徵處大溪分處之行政處分，核定系爭所得（品位加
給或技術津貼）為應納稅之重新認定，應於新處分作成之後方能發生效力，不能驟然
推翻前面既有法秩序，方足以維持人民對法秩序之信賴。而再審原告所爭執者，乃八
十年度所得稅，應有此信賴保護之適用，自不待言。而於原審中，非僅被告機關刻意
隱瞞此對再審原告有利之事實，尚祈鈞院依修正後行政訴訟法第一百三十三條：「行
政法院於撤銷訴訟，應依職權調查證據．．．」等規定，調查就舊訴願法第二條、新
的訴願法第三條、行政程序法第九十二條行政處分的定義所形成的既存之法秩序及政
府機關的決定之事實，並依修正後行政訴訟法第二百五十三條但書第三款：「．．．
涉及公益或影響當事人權利義務重大，有行言詞辯論之必要者。」舉行言詞辯論後，
據行政程序法第一百十八條：「違法行政處分撤銷後，溯及既往失其效力。但為維護
公益或為避免受益人財產上之損失，為撤銷機關得另定失其效力之日期」。且原審亦
無法審酌此會嚴重影響是否，有信賴保護之判斷之證物，就此，僅依法提出再審，請
向監察院及財政部調閱此一具有影響性之八十年四月八日之公函，以為重新判斷。十
三、請依職權召開言詞辯論及命中科院參加訴訟，將原判決廢棄，並將原處分及一再
訴願決定均撤銷，以維法治等語。
再審被告答辯意旨略謂：按「左列各種所得，免納所得稅，．．．八、中華民國政府
或外國政府、國際機構，教育、文化、科學研究機關、團體、或其他公私組織，為獎
勵進修、研究或參加科學或職業訓練而給與之獎勵金及研究、考察補助費等。但受領
之獎學金或補助費，如係為授與人提供勞務所取得之報酬，不適用之。」、「一、凡
依職級按月定額發給者，應屬各該研究人員之薪資所得，應於給付時應依法辦理扣繳
，所得人並應於年度結算申報時合併申報課稅。二、如係按研究計畫個案給付、並非
通案按職級按月給付者，則為研究補助費，依法可免納所得稅。三、如屬第一種情形
，中科院以往未依法扣繳，所得人以往年度亦未申報納稅者，應即請中科院轉知各所
得人自行向稽徵機關補報並補繳應納稅款，可免予處罰，自六十九年一月起，中科院
應於給付時依法扣繳，所得人應於每年終後合併申報綜合所得稅。四、本案經報奉行
政院六十八年十一月八日台六十八財第一一二○四號函准予備查在案。」、「中科院
給付非軍職人員「科技品位加給」暨「技術津貼」之所得稅徵免原則，仍請依本部六
十八年十一月三十日台財稅第三八五○一號函辦理。」分別為所得稅法第四條第八款
所規定及財政部六十八年十一月三十日台財稅第三八五○一號函、八十四年八月十四
日台財稅第八四一六四一四一八號函釋在案。次按「中科院給付非軍職人員之科技品
位加給暨技術津貼，免扣繳所得稅一案，與現行法令規定不合，奉示：本案應依法課
徵所得稅；至追課以往年度所得部分，請洽商財政部妥為處理．．．。」復為行政院
秘書長八十四年十月十七日台八十四財第三七○○七號函釋在案。經查中科院之預算
雖分別依計畫編列人事費支應其員工之各項給與，但實際上領受「科技品位加給」或
「技術津貼」之非軍職人員，無論配屬之單位或參與不同計畫，悉依該院所訂「科技
人員品位加給支給標準表」、「技術員薪給標準表」之等級，每月按職級定額領取「
科技品位加給」或「技術津貼」。該院與其聘僱人員之約定事項亦載明所指薪給，除
實物代金及眷補費外，包括全部給與，是以該院非軍職人員所領受之「科技品位加給
」或「技術津貼」，核屬其因提供勞務所取得之報酬，另本局於八十二年間曾派員前
往該院現場瞭解結果，該院支付非軍職人員之「科技品位加給」及「技術津貼」係採
按月給付方式，是依前揭法條及函釋規定，原核定以系爭薪資所得（研究補助費或品
位加給）二○三、四九八元，併課當年度綜合所得額，核定應補稅額一二、二一○元
，要無不合，請予維持。又本件原核定發單補徵稅款，並未逾前揭稅捐稽徵法第二十
一條所定核課期間，所稱基於信賴利益不宜追溯補徵等節，殊無足採。至再審原告主
張各節，前經大院行政訴訟判決，業已詳為審酌論駁在案，並無適用法規錯誤之情形
，再審原告仍執前詞反覆訴求，殊難謂為有理由，又其以原判決「適用法規錯誤」之
理由，提起再審之訴，亦僅為再審原告對法律見解之歧異，要難符合行政訴訟法第二
十八條第一款規定之要件，是所訴核不足採。綜上所述，大院原判決並無違誤，請判
決駁回再審之訴等語。
    理  由
按對民國八十七年十月二十八日修正公布之行政訴訟法施行前已確定裁判之再審，其
再審事由，依新法（即修正之行政訴訟法）之規定，為行政訴訟法施行法第三條所明
定。次按行政訴訟當事人對本院之判決提起再審之訴，必須具有行政訴訟法第二百七
十三條第一項、第二項所列情形之一者，始得為之。本件再審原告七十九年度綜合所
得稅結算申報，再審被告以其漏報其配偶取自中科院之薪資所得二○三、四九八元，
乃核定補徵稅額一二、二一○元。原告不服，就該薪資部分循序提起行政訴訟。經查
科學研究機關為研究而給予之研究補助費所得，非屬為授與人提供勞務所取得之報酬
者，始免徵所得稅，行為時所得稅法第四條第八款已明予規定。中科院系爭「品位加
給」或「技術津貼」研究補助費應否繳納所得稅，依財政部以六十八年十一月三十日
台財稅第三八五○一號函釋，凡依職級按月定額發給者，應屬各該研究人員之薪資所
得，應於給付時依法辦理扣繳，所得人並應於年度結算申報時合併申報課稅。查中科
院之預算雖分別依計畫編列人事費支應其員工之各項給與，實際上領受品位加給或技
術津貼之非軍職人員，無論配屬之單位或參與不同計畫，依該院所定「科技人員品位
加給支給標準表」、「技術員薪給標準表」之等級，每月按職級定額領取品位加給或
技術津貼。且該院與其聘僱人員之約定事項亦載明所指薪給，除實物代金及眷補費外
，包括全部給與，其非軍職人員所領受之品位加給或技術津貼，核屬因提供勞務所取
得之報酬。又再審被告於八十二年間派員前往該院瞭解結果，其支付非軍職人員之品
位加給及技術津貼確係按月給付方式，業經中科院八十一年十一月三日八一訓誠字第
一六八七三號函復甚明，足見中科院給付非軍職員工之品位加給及技術津貼之所得，
屬經常性研究補助費給與，且依職級按月定額支給，為提供勞務所取得之報酬，依行
為時所得稅法第四條第八款但書及第十四條第一項第三類之規定，核非免稅之薪資所
得，中科院並對之依規定扣繳，既無原告所謂之違反「租稅法定主義」、「依法課稅
原則」，亦無所稱「信賴保護」原則之適用。又系爭研究補助費，自六十九年一月起
，中科院應依法扣繳，所得人應合併申報綜合所得稅，已經財政部上開函釋示明，該
函釋並非就法規未規定之事項所為補充規定，核與行政院台七十八規字第一○九○四
號函釋意旨不同，且再審原告亦有誤解本院八十七年度判字第二○一九號判決所載之
理由，是以再審被告追課原告七十九年度系爭研究補助費綜合所得稅，無違「法律不
溯既往」原則。次查，憲法第十九條規定，人民有依法納稅之義務。同法第一百六十
五條、第一百六十六條、第一百六十七條固規定國家應獎勵科學之發明及創造，保障
科學工作者之生活，隨時提高其待遇，並予補助，惟並未明定該待遇與補助免稅，則
是否免稅，自應依法律之規定，財政部六十八年十一月三十日台財稅第三八五○一號
函對研究補助費應否納稅有原則性之釋示。而系爭「品位加給」或「技術津貼」研究
補助費依上開函釋，應受行為時所得稅法第四條第一項第八款但書規定之限制，有如
前述。再審原告謂所得稅法第四條第八款但書之規定，牴觸憲法第一百六十六條、第
一百六十七條所明定獎勵措施所引伸租稅優惠之免稅規定云云，核係其個人私見，與
本院依法審判之原則不符，自難採認。另軍事審判法第三條係就該法適用範圍而為規
定，無所得稅法第四條第一款規定之適用。至原告所援引其他有利於其見解，既非法
規，又非解釋或判例，難予採納，所請傳訊證人，行言詞辯論及命中科院參加訴訟，
核無必要。又中小學教師課後輔導所得是否免稅，則與本件無關。從而，再審被告依
據上述法律規定，課徵再審原告系爭所得稅，並無違誤，一再訴願決定，遞予維持，
均無不合，乃駁回再審原告前訴訟程序之訴。經核原判決所適用之法規，並無與該案
應適用之現行法規相違背，或與解釋判例有所牴觸之情形，自難謂原判決有再審事由
。再審原告以原判決有前述行政訴訟法第二百七十三條第一項第一款、第九款、第十
三款、第十四款之再審事由，主張詳如事實欄所載。查憲法第十九條規定人民有依法
律納稅之義務。因此，除非法律明定得免納稅義務者外，稅捐稽徵機關對之課徵各類
稅款，於法即無不合。從而，中科院之員工不論依何法源設立，除非法律明定免徵綜
合所得稅外，自不得解免其納稅之義務。又行政法上所謂信賴保護原則，係指人民因
相信既存之法秩序，而安排其生活或處置其財產，則不能因嗣後法規之制定或修正，
而使其遭受不能預見之損害，用以保護人民之既得權益。本件中科院之預算雖分別依
計畫編列人事費支應其員工之各項給與，但實際上領受「品位加給」或「技術津貼」
之非軍職人員，每月按職級定額領取科技品位加給或技術津貼。且該院與其聘僱人員
之約定事項亦載明所指薪給，除實物代金及眷補費外，包括全部給與，其非軍職人員
所領受之科技品位加給或技術津貼，核屬因提供勞務所取得之報酬，應無行為時所得
稅法第四條第八款免納所得稅規定之適用。而首揭所得稅法之規定一直未變更，僅闡
明該稅法之行政院及財政部之函釋變更，未及於法規之制定或修正，則上開函釋之變
更應追溯至首開稅法頒布時生效適用，尚無行政法信賴保護原則之適用，亦無違「禁
反言」之原則及比例原則，並因無新舊法律比較之適用，自無稅捐稽徵法第四十八條
之三、中央法規標準法第十六條之適用。又本件並非聲請事件，亦無中央法規標準法
第十八條之適用。另納稅義務人如有所得稅法第十四條第一項各類之所得，即應依同
法第七十一條規定申報納稅。本件係未扣繳納稅，與因扣繳義務人原扣稅額與稽徵機
關核定稅額不符情況有別，自無所得稅法第九十四條第一項、第八十九條第二項之適
用。從而，再審原告之主張，無非係法律上見解之歧異，難謂原判決有適用法規錯誤
之違法。次查再審原告主張於收受原判決後又發現有監察院八十五年三月十五日（八
五）院台財字第二四二九號糾正案及桃園縣稅捐稽徵處八十年四月八日八十桃稅工字
字號不詳但已對外發文之函文稿，本件具有法定再審之原因至為明顯，原判決顯因此
證物之影響，應予廢棄云云。經查監察院上開函，係該院針對中科院未依法辦理扣繳
非軍職人員薪給中之品位加給及技術津貼乙案，所為調查意見。而桃園縣稅捐稽徵處
八十年四月八日八十桃稅工字字號不詳之函文稿，係函復檢舉人建議改進中科院給付
薪資等給與核課綜合所得稅未盡合理乙節之意見，本院於審理案件時，尚不受上開調
查意見或桃園縣稅捐稽徵處函之拘束，自不得據為再審之理由。再查，再審原告另引
述財政部所得稅法令彙編三函、財政部第八五一九二八○九一號函、中科院（八一）
訓誠字第一六八七三號函等，經查財政部第八五一九二八○九一號函為財政部函示各
所屬國稅局就本案所得稅補徵裁罰之辦理原則；中科院（八一）訓誠字第一六八七三
號函為原判決認定系爭所得非免稅所得之證據之一，再審原告既未證明該證物係偽造
或變造，並經法院宣告有罪判決確定，顯然均不符法定之再審要件。另再審原告其餘
主張，核與行政訴訟法第二百七十三條第一項第一款、第九款、第十一款、第十三款
、第十四款之再審事由無一相符，再審原告提起本件再審之訴，顯無理由，應予駁回
。又本件事實已臻明確，無行言詞辯論及命中科院參加訴訟之必要，併此敘明。
據上論結，本件再審之訴為無理由，爰依行政訴訟法第二百七十八條第二項、第九十
八條第三項前段，判決如主文。
中　　華　　民　　國　　九十一　　　年　　　七　　　　月　　　十八　　　日
                    最 高 行 政 法 院  第 四 庭
                                審 判 長 法  官　　　廖　政　雄
                                         法  官　　　趙　永　康
                                         法  官　　　林　清　祥
                                         法  官　　　鍾　耀　光
                                         法  官      姜  仁  脩
右  正  本  證  明  與  原  本  無  異
　　　　　　　　　　　　　　　　　　　　 法院書記官　蘇  金  全
中　　華　　民　　國　　九十一　　　年　　　七　　　　月　　　十八　　　日
